臺灣高等法院臺中分院刑事裁定　　　　100年度交抗字第247號
抗　告　人
即受處分人　江沛樺
上列抗告人因聲明異議事件，不服臺灣臺中地方法院中華民國
100年2月14日裁定（100年度交聲字第106號），提起抗告，本院
裁定如下：
    主  文
原裁定撤銷，發回臺灣臺中地方法院。
    理  由
一、原處分機關略以：抗告人即受處分人江沛樺（下稱抗告人）
    駕駛車牌號碼G6H-531號重型機車，於民國98年5月8日17時
    37分許，在臺中縣大里市○○路○段2巷口處（改制後為臺
    中市大里區），因酒後駕車，經呼氣檢驗所含酒精濃度值為
    0.60MG/L違規，經臺中縣警察局霧峰交通分隊依違反道路交
    通管理處罰條例第35條第1項第1款當場舉發；原處分機關遂
    於99年11月24日以裁監稽違字第裁61-HD0000000號裁決書裁
    處抗告人罰鍰新臺幣（下同）45,000元整，吊扣駕駛執照12
    個月，並應參加道路交通安全講習等語。
二、抗告人原聲明異議意旨略以：緩起訴已期滿，申請一罪不二
    罰，監理單位所為罰鍰請予以免罰等語。
三、原裁定意旨略以：本件抗告人於前開時、地駕駛上開重型機
    車，經測得呼氣酒精濃度值達每公升0.60毫克，有舉發違反
    道路交通管理事件通知單在卷可憑，是原處分機關於99年11
    月24日，依道路交通管理處罰條例第35條第1項第1款之規定
    ，以裁監稽違字第裁61-HD0000000號裁決書裁處抗告人罰鍰
    45,000元整，吊扣駕駛執照12個月，並應參加道路交通安全
    講習等情，原無違誤。惟：(一)依95年2月5日正式施行之行政
    罰法第26條第1項規定：「一行為同時觸犯刑事法律及違反
    行政法上義務規定者，依刑事法律處罰之。但其行為應處以
    其他種類行政罰或得沒入之物而未經法院宣告沒收者，亦得
    裁處之」。此乃一行為同時造成刑罰法律與行政秩序罰規定
    發生競合適用之關係時，基於「一事不二罰」之法理，經由
    立法程序確立應以刑罰優先為原則，避免行為人承受過度且
    重複之處罰。此觀該條立法理由明確揭示：「一行為同時觸
    犯刑事法律及違反行政法上義務規定時，由於刑罰與行政罰
    同屬對不法行為之制裁，而刑罰之懲罰作用較強，故依刑事
    法律處罰，即足資警惕時，實無一事二罰再處行政罰之必要
    。且刑事法律處罰，由法院依法定程序為之，較符合正當法
    律程序，應予優先適用。但罰鍰以外之沒入或其他種類行政
    罰，因兼具維護公共秩序之作用，為達行政目的，行政機關
    仍得併予裁處，故為第一項但書規定」，其理益明。是以前
    揭行政罰法中刑事法律處罰優先且不再處以行政秩序罰之目
    的，既係因為行為人已接受刑罰而足資警惕，且已發生懲罰
    之作用，即無使行為人陷於雙重處罰之不利益，則關於刑事
    法律處罰之範圍自應採取實質認定，凡刑事實體法或程序法
    中所規定客觀上剝奪行為人生命、自由、財產權利，主觀上
    亦因制裁之嚴厲性、痛苦性，其強度足以造成心理強制而間
    接達成矯正教化目的之處遇手段，皆應納入其中，而不以形
    式上符合刑法第32條至第34條所定主刑及從刑種類者為限，
    始與前揭法律規範之意旨相符。(二)又按刑事訴訟法第253條
    之1所指之緩起訴處分，其內容、要件與刑事訴訟法第252條
    規定之不起訴處分迥異，緩起訴處分為介於起訴與微罪職權
    不起訴間之緩衝設計，倘檢察官為緩起訴處分時，依刑事訴
    訟法第253條之2規定，得命被告於一定期間內履行「向公庫
    或指定之公益團體、地方自治團體支付一定之金額」，此一
    命被告為金錢給付的部分，應得被告之同意。命被告為金錢
    給付部分，並得為民事強制執行名義。檢察官課被告以上之
    負擔，由於此負擔雖非「刑罰」，但性質上可謂實質的制裁
    ，且實質上已造成行為人財產、自由、尊嚴等權利之不利影
    響，性質上可謂實質之制裁。則抗告人上開違反刑事法律禁
    止規範之犯罪事實既已明確，僅因檢察官採取緩起訴處分之
    替代性刑事處遇手段，未將該案逕行起訴或聲請簡易判決處
    刑，致其後適用之刑事訴訟程序有所區別，然就抗告人負有
    支付一定金額予檢察官指定機構之義務觀察，其如未在上開
    指定期間內確實履行義務，依刑事訴訟法第253條之3第1項
    第3款之規定，抗告人將遭受撤銷緩起訴處分之不利益；反
    之，倘其確實遵守並履行各項緩起訴條件，除非合於刑事訴
    訟法第260條所定情形之一，否則抗告人即無再就同一案件
    遭受刑事訴追之虞。從而，抗告人已因上開緩起訴處分而剝
    奪其財產權，主觀上前揭金錢給付義務亦具有強制性、懲罰
    性，雖不若易科罰金係以支付金錢作為自由刑之替代，惟經
    由緩起訴處分條件之履行使其免於遭檢察官發動起訴程序，
    仍具有替代刑罰之效果，廣義而言，應屬前揭所稱之「實質
    刑事法律處罰」，而有行政罰法第26條第1項「一事不二罰
    」規定之適用。(三)又法務部95年5月25日法律字第095070039
    3號函雖謂：行政罰法第26條第2項所稱「不起訴處分」包括
    「緩起訴處分」在內等語，惟該項乃例外得裁處行政秩序罰
    之補充規定，參諸該條文係將「不起訴處分」、「無罪」、
    「免訴」、「不受理」、「不付審理」等不能證明刑事被告
    犯罪或未曾使其實際接受刑罰之情形逐一臚列，顯然與該條
    第1項所指發生處罰競合之前提要件尚有未合，故有第2項仍
    依違反行政法上義務規定裁處之必要。本件緩起訴處分既非
    不能證明行為人之犯罪事實，且有支付一定金額之實質處罰
    ，自與上開行政罰法第26條第2項列舉之不起訴處分等情形
    迥然有別，仍無從遽為比擬而為相同之處置。如若不然，則
    刑事被告如經法院循審判程序判處罰金或得以易科罰金之拘
    役或有期徒刑，均得以援用行政罰法第26條第1項之規定，
    免於處以行政秩序罰之雙重不利益；至於藉由緩起訴處分而
    節省司法資源者，在基於實質懲罰目的而其財產權遭受剝奪
    之餘，卻仍需繳納一定金額之行政罰鍰，其結果勢必降低刑
    事被告接受緩起訴處分之意願，而反噬緩起訴處分替代繁複
    刑事審判程序之制度性機能。準此以言，行政罰法第26條第
    2項既未將緩起訴處分列舉其中，本於「例外規定從嚴解釋
    」之法理及前揭說明，自不能將條文中「不起訴處分」之範
    圍，擴及於性質顯不相同之「緩起訴處分」；且觀諸刑事訴
    訟法第253條之1第1項係於91年2月8日增訂，而行政罰法係
    於94年2月5日公布施行，制定在後之行政罰法第26條第2項
    ，僅臚列「不起訴處分或無罪、免訴、不受理、不付審理之
    裁判確定者」，並未將「緩起訴處分」納入，應係立法者有
    意排除，而非法律疏漏，故檢察官為緩起訴處分時如已對被
    告課予指示及負擔，應視為被告已依刑事法律受到處罰，不
    得再處以行政罰鍰為宜。(四)惟若行為人所支付之緩起訴處分
    金，未達道路交通管理處罰條例第92條第3項所訂最低罰鍰
    基準規定者（依違反道路交通管理事件統一裁罰基準表之規
    定，駕駛人違反處罰條例第35條第1項第1款之規定，其吐氣
    所含酒精濃度超過每公升0.55毫克以上者，機械腳踏車之最
    低罰鍰為45,000元），依該條例第35條第8項「前項汽車駕
    駛人，經裁判確定處以罰金低於本條例第92條第3項所訂最
    低罰鍰基準規定者，應依本條例裁決繳納不足最低罰鍰之部
    分」之規定，即須補繳不足最低罰鍰之差額，始為適法。經
    查本件抗告人因飲酒已達不能安全駕駛之程度，仍執意駕駛
    重型機車上路，經警攔檢並對其實施酒測測得呼氣所含酒精
    濃度超過標準值，為警舉發之事實，有臺中縣警察局舉發違
    反道路交通管理事件通知單及交通部公路總局臺中區監理所
    臺中市監理站裁決書等在卷可稽，是以本件違規事實明確，
    已堪認定；又查，抗告人上開酒後駕車除構成道路交通管理
    處罰條例第35條第1項第1款之交通違規事由外，亦已合於刑
    法第185條之3服用酒類不能安全駕駛動力交通工具而駕駛罪
    之構成要件，經臺灣臺中地方法院檢察署檢察官於斟酌抗告
    人之素行、犯後態度及公共利益之維護，認以緩起訴處分為
    適當，乃於98年6月8日以98年度偵字第12642號為緩起訴處
    分確定，其緩起訴期間為1年，抗告人並應向臺中市政府暑
    期營養餐券（原裁定誤植為「臺中縣政府」）支付25,000元
    等情，有上開臺灣臺中地方法院檢察署檢察官緩起訴處分書
    、臺中市政府98年9月11日府教體字第0980233020號函各1份
    在卷可稽；而依前開說明，抗告人所繳納上開具有罰金性質
    之處分金25,000元，未達道路交通管理處罰條例第35條第1
    項第1款暨違反道路交通管理事件統一裁罰基準表所定之最
    低罰鍰基準額45,000元，是原處分機關就行政罰之罰鍰方面
    ，依道路交通管理處罰條例第35條第8項規定，應僅得就抗
    告人所繳納不足最低罰鍰基準額之部分即差額20,000元裁處
    罰鍰，原處分機關漏未斟酌及此，而對抗告人裁處罰鍰45,0
    00元，其中逾20,000元即25,000元部分，顯有違行政罰法第
    26條第1項前段一事不二罰之規定，自有未洽。因認原處分
    機關於裁處抗告人罰鍰逾20,000元部分之罰鍰（即25,000元
    部分）應屬無據，抗告人就此部分所為之異議，為有理由，
    而原處分就此部分自應予撤銷，並為不罰之諭知；惟因抗告
    人尚有繳納20,000元罰鍰差額之義務，故原處分機關於裁處
    抗告人罰鍰未逾20,000元之部分，自無不當，是抗告人就此
    部分之異議，則為無理由，應予駁回等語。
四、本件抗告意旨則略稱：法律制定一罪不二罰，為何罰款還要
    繳2次云云。
五、按臺灣高等法院暨所屬法院98年法律座談會對於刑事類提案
    第23號所提出之法律問題：「某甲領有大貨車職業駕駛執照
    ，其於民國98年1月間酒後駕駛自用小客車為警查獲，因測
    得其吐氣所含酒精濃度逾每公升0.55毫克。案經移送檢察官
    偵查起訴，並由法院依刑法第185條之3規定判處罰金新臺幣
    3萬元確定後。公路主管機關再依道路交通管理處罰條例第
    35條第1項、第24條第1項第2款規定，對某甲裁處罰鍰4萬9
    千5百元，吊扣駕駛執照12個月（按係吊扣某甲之大貨車職
    業駕駛執照）及施以道路交通安全講習。某甲接獲裁決書後
    ，於法定期間內聲明異議，惟其異議狀僅記載就吊扣駕駛執
    照部分聲明異議。則：問題(一)法院就其聲明異議狀所未記載
    之罰鍰及施以道路交通安全講習部分能否審理？問題(二)法院
    審理結果如認其聲明異議有理由且採肯定說（即認罰鍰及施
    以道路交通安全講習部分亦在審理範圍）時，其主文應如何
    記載？」其研討結果就上揭問題(一)部分業經決定照審查意見
    通過，亦即採甲說（肯定說），理由為：「本件酒後駕車只
    有一個交通違規行為，而且有關其處罰效果之罰鍰、吊扣駕
    駛執照與施以道路交通安全講習等與該交通違規行為是否存
    在均無從分離。法院審理時應先確定受處分人是否確有交通
    違規行為事實，再決定原處分機關所適用之法律有無錯誤。
    從而，受處分人於聲明異議狀雖僅記載就吊扣駕駛執照部分
    聲明異議，其餘部分並未提及，惟該罰鍰及施以道路交通安
    全講習部分與其交通違規行為是否存在既無從分離，法院自
    應予以審理。否則，如法院審理結果，認其交通違規行為不
    存在，則僅能將原處分關於吊扣駕駛執照部分予以撤銷改判
    ，其餘部分因認未經聲明異議而確定，致生無交通違規行為
    ，而遭處罰鍰及施以道路交通安全講習之不合理現象。再者
    ，依臺灣高等法院暨所屬法院94年法律座談會刑事類提案第
    19號所作成之決議，亦認受處分人如有交通違規行為，應受
    罰鍰及記點之處罰，如原裁決書僅裁處罰鍰而漏未記點，案
    經受處分人就罰鍰部分聲明異議，亦認法院應將原處分撤銷
    ，並為罰鍰及記點之處罰。則如認未經聲明異議，即不得審
    理，法院如何能將原處分撤銷，並為罰鍰及記點之處罰？」
    另就上揭問題(二)部分，則決定照審查意見通過，亦即採審查
    意見（修正後甲說），理由為：「法院應將原處分撤銷，並
    自為裁定。其主文宜記載為：『（第1項）原處分撤銷。（
    第2項）某甲汽車駕駛人，駕駛汽車經測試檢定酒精濃度超
    過規定標準，處罰鍰新臺幣壹萬玖仟伍佰元，並應吊扣自用
    小客車駕駛執照拾貳個月及接受道路交通安全講習。』說明
    ：1.道路交通管理處罰條例第68條於94年12月14日修正，並
    自95年3月1日施行，修正前規定：『汽車駕駛人，因違反本
    條例及道路交通安全規則之規定，受吊扣或吊銷駕駛執照處
    分時，吊扣或吊銷其持有各級車類之駕駛執照』，修正後規
    定：『汽車駕駛人，因違反本條例及道路交通安全規則之規
    定，受吊銷駕駛執照處分時，吊銷其持有各級車類之駕駛執
    照』，將原規定之吊扣行為人所持有之各級車類駕駛執照等
    規定刪除，考其修正理由，乃舊法將違規駕駛人所持有各級
    車類之駕駛執照一併吊扣，失之過酷，影響人民工作及生活
    甚鉅，故修正後乃規定吊扣駕駛執照處分時，不再吊扣其持
    有各級車類之駕駛執照，僅得吊扣違規或違法當時所駕駛車
    種之駕駛執照（本院暨所屬法院97年法律座談會刑事類提案
    第40號參照，本院97年法律座談會彙編第554頁至第556頁）
    。本件受處分人，領有職業大貨車駕駛執照，其駕駛自用小
    客車違反交通法令，依法所受之處分應為限制其駕駛小型車
    之權利，而非限制其駕駛大貨車之權利。至於實際執行面，
    可由交通主管機關於職業大貨車駕駛執照上或電腦檔存資料
    ，註記吊扣自用小客車駕照，而為限制車類級別之駕駛資格
    ，尚不得因受處分人無較低等級之駕照可供吊扣，即率爾代
    以吊扣較高等級之駕照或完全不予處罰。2.聲明異議，屬一
    種司法救濟途徑，由法院審查受處分人所涉之違規事實是否
    成立，及原處分所適用之法條是否正確、裁罰是否適當，因
    法院負有司法審查之作用，對原處分失當時，應自為處分，
    以本案而言，就罰鍰、吊照及安全講習等處罰效果，宜為一
    併重新諭知。」以上詳見98年法律座談會彙編（99年1月版
    ）第482至489頁。
六、經查：原裁定以抗告人所繳納具有罰金性質之處分金25,000
    元，未達道路交通管理處罰條例第35條第1項第1款暨違反道
    路交通管理事件統一裁罰基準表所定之最低罰鍰基準額45,0
    00元，是原處分機關就行政罰之罰鍰方面，依道路交通管理
    處罰條例第35條第8項規定，應僅得就抗告人所繳納不足最
    低罰鍰基準額之部分即差額20,000元裁處罰鍰，原處分機關
    漏未斟酌及此，而對抗告人裁處罰鍰45,000元，其中逾20,0
    00元即25,000元部分，顯有違行政罰法第26條第1項前段一
    事不二罰之規定，因認原處分機關於裁處抗告人罰鍰逾20,0
    00元部分之罰鍰（即25,000元部分）應屬無據，而就原處分
    此部分予以撤銷，並為不罰之諭知；另認抗告人尚有繳納20
    ,000元罰鍰差額之義務，故原處分機關於裁處抗告人罰鍰未
    逾20,000元之部分，自無不當，而駁回抗告人此部分之異議
    ，固非無見。惟參照上揭臺灣高等法院暨所屬法院98年法律
    座談會刑事類提案第23號之法律見解，抗告人本件酒後駕車
    僅有一個交通違規行為，有關其處罰效果之罰鍰、吊扣駕駛
    執照及施以道路交通安全講習等處分，均與該交通違規行為
    是否存在無從分離，是抗告人原聲明異議內容雖僅就原處分
    其中關於罰鍰部分提起異議，惟該罰鍰處分與吊扣駕駛執照
    、施以道路交通安全講習等處分，既然皆與該單一交通違規
    行為是否存在無從分離，法院自應一併審理後重新諭知，然
    原裁定主文及理由僅就原處分其中關於罰鍰部分為處理諭知
    ，就原處分其中裁處抗告人「吊扣駕駛執照12個月」及「應
    參加道路交通安全講習」等處分則漏未併予審酌諭知，自有
    未洽。抗告人本件抗告意旨雖未指摘及此，且亦僅就罰鍰部
    分提出抗告理由，惟基於同一法理，原處分裁處抗告人「吊
    扣駕駛執照12個月」及「應參加道路交通安全講習」等處分
    ，因均與抗告人本件酒後駕車交通違規行為是否存在無從分
    離，具有不可分之關係，是該等部分仍為本院依職權所應審
    究之範圍，從而原裁定既有上開違誤，要屬無可維持，仍應
    由本院將原裁定撤銷，發回原審法院另為適法之裁定。又按
    汽車（包含機器腳踏車）駕駛人飲用酒類或其他類似物後其
    吐氣所含酒精濃度超過每公升0.25毫克或血液中酒精濃度超
    過百分之0.05以上，不得駕車；汽車（包含機器腳踏車）駕
    駛人駕駛汽車經測試檢定酒精濃度超過規定標準者，處15,0
    00元以上60,000元以下罰鍰，並當場移置保管該汽車及吊扣
    其駕駛執照1年；因而肇事致人受傷者，並「吊扣其駕駛執
    照2年」；致人重傷或死亡者，吊銷其駕駛執照，並不得再
    考領，道路交通安全規則第114條第2款、道路交通管理處罰
    條例第35條第1項第1款均定有明文；觀諸本件卷附之臺灣臺
    中地方法院檢察署檢察官98年度偵字第12642號緩起訴處分
    書其中所記載抗告人本件酒後駕車涉及之犯罪事實乃為「江
    沛樺於民國98年5月8日下午3時許，因在臺中縣霧峰鄉之朝
    陽大學學習調酒而飲用酒類，已達不能安全騎乘動力交通工
    具之程度，竟仍於同日下午4時許，騎乘車牌號碼G6H-531號
    機車，沿臺中縣大里市○○路○段由南往北方向行駛，於同
    日下午4時40分許，行經該路段2巷口時，不慎撞及由鍾崇男
    所騎乘、搭載劉佩綺由西往東方向行駛之車牌號碼IXT-782
    號機車，致鍾崇男及劉佩綺2人均受傷（過失傷害部分業經
    撤回告訴，另為不起訴處分）。嗣經警對江沛樺施以酒精濃
    度呼氣測試，測得其酒精濃度呼氣值高達0.6MG/L…」（詳
    見原審卷第5頁），則抗告人本件酒後駕車之違規行為是否
    已涉及「因而肇事致人受傷」之情形？果爾，原處分機關就
    吊扣抗告人駕駛執照部分所為之處分僅裁處「吊扣駕駛執照
    12 個月」是否適法？饒有研求之餘地，案經發回，允宜一
    併注意審酌，附此敘明。
據上論斷，應依道路交通事件處理辦法第25條，刑事訴訟法第41
3條前段，裁定如主文。
中    華    民    國   100    年    3     月    31    日
            刑事第九庭    審判長法  官  江  德  千
                                法  官  賴  妙  雲
                                法  官  陳  宏  卿
以上正本證明與原本無異。
不得再抗告。
                                書記官  林  振  甫
中    華    民    國   100    年    3     月    31    日